最高法院刑事判決　　　　　　　　　　　　　　　九十一年度台上字第六八七五號
　　上　訴　人　甲○○
右上訴人因偽造文書等罪案件，不服台灣高等法院中華民國九十一年八月二十八日第
二審更審判決（九十年度重上更(四)字第一六九號，起訴案號：台灣台北地方法院檢察
署八十四年度偵字第六二三０、六二三一號），提起上訴，本院判決如左：
    主  文
上訴駁回。
    理  由
按刑事訴訟法第三百七十七條規定：上訴於第三審法院，非以判決違背法令為理由，
不得為之。是提起第三審上訴，應以原判決違背法令為理由，係屬法定要件。且必須
依據卷內資料為具體之指摘，並足據以辨認原判決已具備違背法令之形式，始屬相當
。本件原判決認定上訴人甲○○於民國八十二年初，透過劉易珊之介紹而受讓揚工
程科技有限公司（下稱揚公司）之經營權，而以羅坤然（業經判刑確定，下稱羅某
）為名義上之負責人；但該公司實際上並未營業，且資產微少。上訴人與羅某為虛造
該公司業績及資產，以便向銀行申請設立支票帳戶，竟共同基於行使偽造公文書之犯
意聯絡，推由上訴人於同年五月間，在台北市○○○路十一巷四十六號四樓，將該公
司之「台北市營業人銷售額與稅額申報書」（下稱「四○一表」）上所加蓋之「台北
市稅捐稽徵處統一發票明細表收件戳章（記）」剪下，並在該公司之八十一年一月至
八十二年四月之「四○一表」上（每二個月一張），虛填不實之銷售額，再將前述戳
記貼上予以影印，而製作內容不實之「四○一表」八張，以虛擬該公司業務良好之假
象。其內計偽載該公司八十一年一、二月之銷售額新台幣（以下同）九百七十八萬四
千七百二十一元；三、四月之銷售額一千三百五十二萬六千三百零四元；五、六月之
銷售額一千二百五十七萬四千六百元；七、八月之銷售額一千一百四十三萬零七百六
十五元；九、十月之銷售額一千四百八十六萬四千四百六十元；十一、十二月之銷售
額一千六百三十七萬五千五百八十元；八十二年一、二月之銷售額一千五百二十七萬
三千六百七十二元；同年三、四月之銷售額一千二百七十三萬五千七百五十元。並以
相同手法制作內容不實之該公司七十九、八十、八十一年度營利事業所得稅結算申報
書（下稱「三一表」）三張。其內虛載該公司各該年度所得額，依序為三百八十二萬
六千七百二十六元、四百二十七萬一千六百七十三元、四百八十八萬六千五百七十一
元。並虛載各該年度之資產負債表，其資產淨值總額依序為：一千六百四十八萬三千
六百二十八元二角、二千零七十五萬五千三百零一元二角、二千五百六十四萬一千八
百七十二元二角；足以生損害於台北市稅捐稽徵處對稅務管理之正確性。上訴人與羅
某二人旋於八十二年五月十二日，持上開偽造八十二年一月至四月之「四○一表」至
華南商業銀行南港分行（下稱華銀南港分行）申請設立支票帳戶而獲准。又上訴人與
羅某為便於轉讓揚公司，復另行起意，共同基於變造特種文書之犯意聯絡，於八十
二年六月間，在上址以打字剪貼方式，分別在該公司之「經濟部公司執照」，及「台
北市政府營利事業登記證」上之營業項目末尾，虛增「７、建材之買賣、室內裝潢設
計及施工（營造業除外）」字樣，並變造營業地址為「台北市○○○路○段八十二號
八樓之一」，足以生損害於經濟部對公司執照，及台北市政府對於營利事業登記證管
理之正確性等情。因而撤銷第一審判決，改判論處上訴人共同行使偽造公文書，足以
生損害於公眾，及共同變造經濟部公司執照、台北市政府營利事業登記證，足以生損
害於公眾罪刑。已敘明右揭事實，業據上訴人在法務部調查局台北市調查處（下稱台
北市調查處）調查時自白不諱，並有偽造之揚公司八十一年一、二月至八十二年元
月至四月（原判決誤繕為元月至七月）之台北市營業人銷售額與稅額申報書影本共八
張、偽造之揚公司七十九年度、八十年度、八十一年度營利事業所得稅結算申報書
影本各一份、變造之揚公司經濟部公司執照及台北市營利事業登記證影本各一份、
揚公司向華銀南港分行申請支票存款帳戶之開戶申請書及附件等資料分別附卷及扣
案可資佐證。而依華銀南港分行在揚公司之支票開戶申請書上記載該公司八十二年
一月份至四月份之營收額為二千八百萬元等情觀之，足見上訴人在台北市調查處之自
白核與事實相符，應堪採信。按稅捐機關之收文戳章（記），若已蓋用於有關稅捐申
報等私文書，表示於某日收文或已審核其申報內容屬實，即係表示一定用意之公文書
。上訴人將稅捐機關之收件章影印剪貼於前述內容不實之「四０一表」、「三一表」
及資產負債表上，再予以影印持以向銀行申請支票帳戶使用，應屬偽造及行使偽造公
文書之行為。又經濟部核發之「公司執照」，暨稅捐稽徵機關核發之「營利事業登記
證」，具有證明公司或營利事業已獲主管機關登記准許經營特定業務資格之性質，應
屬刑法第二百十二條所規定特種文書之一種。上訴人以打字剪貼之方式在揚公司所
領有之「經濟部公司執照」及「台北市政府營利事業登記證」營業項目末尾虛增營業
項目及變造公司地址，該部分應屬變造特種文書之行為；為其所憑之證據及認定之理
由。並以上訴人否認上述犯行，所辯：揚公司有營業實績，並非空頭公司，上述「
四０一表」、「三一表」及資產負債表等文件係伊依據張義海所提供之報稅數據而製
作，並無剪貼戳章而故意偽造之情事，且伊亦未變造揚公司之公司執照及營利事業
登記證云云，如何係卸責之詞，而不足以採信，亦於理由內詳加指駁及說明。原判決
並敘明公訴意旨雖另謂：上訴人自七十九年間起，以超武、煌凱、峻暐等公司作為幌
子，在各該公司之公司執照及營業登記證上虛增其他項目及變造營業處所，或將經稅
捐機關之公印文戳章（記）予以剪貼影印，並偽填不實數據於上述「四０一表」、「
三一表」、資產負債表及統一發票明細表等文件上，並持向中央信託局等行庫申領支
票使用等情，認上訴人此部分另涉犯刑法第二百十六條、第二百十條、第二百十五條
、第二百十八條、第三百三十九條第一項等罪嫌。惟查上訴人前被訴虛設超武、煌凱
、峻暐公司等犯行，業經法院判決無罪確定，有台灣台北地方法院八十二年易字第三
二三二號案件判決正本可稽。且又查無上訴人有就各該公司之「四０一表」、「三一
表」、資產負債表、統一發票明細表及公司執照、營利事業登記證上有何不實登載或
變造之情形，自難認上訴人有此部分偽造公文書及變造特種文書之犯行。又中央信託
局及華銀南港分行係因揚公司並無退票紀錄，而同意該公司申領支票使用，並非因
上訴人施用何項詐術致陷於錯誤而同意其申請支票使用；而上訴人雖以前揭偽造之文
件向華銀南港分行申領支票使用，但其領得支票僅具有簽發支票之資格而已，並非即
能取得財物或財產上不法之利益，亦難遽論以詐欺罪。此外，復查無其他證據，自不
能認定上訴人有上述犯行；惟公訴人既認此部分與前開論罪部分有裁判上一罪之關係
，爰就此部分不另為無罪之諭知等情綦詳。核其所為之論斷，俱與卷內資料相符，從
形式上觀察，原判決並無調查未盡或判決適用法則不當等違法情形。上訴意旨略以：
揚公司有實際業績，並非虛設之公司，伊係受該公司委託，並依據該公司所提供之
報稅資料而填載上述文件，並無偽造或行使偽造公文書之犯行。至羅某自行持上開文
件向銀行申請支票使用，與伊無關，原審未予查明，遽予論處罪刑，自有不當。又台
北市調查處所製作之筆錄內容，與事實不符，且未經其閱覽即令其簽名，原審未調閱
該處錄影帶加以核對，逕採為證據，亦有不合云云。惟查證據之取捨及事實之認定，
均屬事實審法院之職權；倘其採證認事並未違背證據法則，自不得任意指為違法。查
原判決依據上訴人在台北市調查處之自白，以及上開各項偽造、變造之文件資料，認
定上訴人有前揭行使偽造揚公司之「四０一表」、「三一表」、資產負債表等公文
書，及變造該公司之「公司執照」暨「營利事業登記證」等特種文書之犯行，已於理
由內詳加論敘說明綦詳。且原判決對於上訴人所辯：伊並無偽造公文書之犯行，揚
公司之「四０一表」、「三一表」及資產負債表等文件內容係伊依據張義海所提供之
資料而製作，伊亦無變造該公司之公司執照及營利事業登記證犯行云云，如何係卸責
之詞而不足以採信，亦於理由內加以指駁及說明，並無上訴意旨所指未經調查，即率
予論罪之情形。又上訴人在原審並未主張台北市調查處所製作之筆錄非出於其自由意
識而為，或其內容有所不實，則原審以其上開自白核與事實相符，而採為證據，於法
並無不合。縱原審未調閱該處訊問錄影帶核閱，亦難指為違法。上訴意旨並非依據卷
內訴訟資料，具體指摘原判決有如何違背法令之情形，徒就原審採證認事職權之適法
行使，以及原判決已明確論斷詳細說明之事項，任憑己意，漫指為違法，且仍就其有
無偽造上開公文書及變造前揭特種文書等單純事實，徒事爭執，自不足據以辨認原判
決已具備違背法令之形式，揆諸前揭說明，其上訴為違背法律上之程式，應予駁回。
據上論結，應依刑事訴訟法第三百九十五條前段，判決如主文。
中      華      民      國    九十一    年     十二     月      五      日
                              最高法院刑事第六庭
                                  審判長法官  吳  雄  銘
                                        法官  池  啟  明
                                        法官  石  木  欽
                                        法官  郭  毓  洲
                                        法官  吳  三  龍
      右正本證明與原本無異
                                              書  記  官
中      華      民      國    九十一    年     十二     月      九      日
